臺灣板橋地方法院刑事判決　　　　　　 100年度訴字第1079號
公　訴　人　臺灣板橋地方法院檢察署檢察官
被　　　告　廖甲煒
選任辯護人　翁志明律師
上列被告因偽造有價證券案件，經檢察官提起公訴（99年度偵字
第23510 號），本院判決如下：
    主    文
廖甲煒無罪。
    理    由
一、公訴意旨略稱：被告廖甲煒係東景實業有限公司（下稱東景
    公司）股東，於民國91年間，以該公司營利可觀、前景甚佳
    為由，邀約告訴人邱奕旺參與投資，告訴人乃投資約新臺幣
    （下同）3 千萬元成為股東，之後並經推選為負責人。嗣因
    東景公司經營狀況不佳，被告乃於95年間，表示欲退股並要
    求取回投資股金，惟經告訴人反對後，被告竟意圖供行使之
    用，而基於偽造有價證券之犯意，先自陳雪英處取得東景公
    司之子公司，即莉安娜實業有限公司（下稱莉安娜公司）之
    空白支票（經檢察官於100 年5 月13日當庭補充），再於不
    詳時間、地點，取得（經檢察官於100 年6 月3 日當庭更正
    ）亦由告訴人擔任負責人之莉安娜公司印章後，復接續在如
    附表所示支票之發票人欄位上，盜蓋告訴人及莉安娜公司印
    鑑，並在其上填載如附表所示之金額及發票日後，持附表編
    號10至23所示支票，透過彰化商業銀行南新莊分行向玉山商
    業銀行（下稱玉山銀行）連城分行提示請求付款而行使之，
    惟因所提示之支票均遭退票，告訴人經付款銀行通知後，始
    悉上情，因認被告所為，係犯刑法第201 條第1 項之意圖供
    行使之用而偽造有價證券罪嫌。
二、按犯罪事實應依證據認定之，無證據不得認定犯罪事實；又
    不能證明被告犯罪者，應諭知無罪之判決，刑事訴訟法第15
    4 條第2 項、第301 條第1 項分別定有明文。另按認定不利
    於被告之事實，須依積極證據，苟積極證據不足為不利於被
    告事實之認定時，即應為有利於被告之認定，更不必有何有
    利之證據，最高法院30年上字第816 號判例可資參照。
三、公訴人認被告涉有上開罪嫌，無非以被告之供述、告訴人邱
    奕旺之證述，及玉山銀行個人金融事業處99年7 月19日玉山
    個（服）字第0990625098號函及所附支票影本、台北縣政府
    （現改制為新北市政府）99年8 月27日北府經登字第099315
    1621號函及所附莉安娜公司登記資料影本、億昇服裝工業有
    限公司（下稱億昇公司）股東出資轉讓協議書影本各1 份為
    其論據。訊據被告堅詞否認有何上開犯行，辯稱：附表所示
    支票36張，是我95年8 月底自東景公司退股時，由張善博（
    原名張日林、張楹林）交給我的，當時告訴人也在場，並非
    我所偽造，因為我只有投資未參與經營，莉安娜公司的支票
    、公司章、負責人章，從未曾在我持有中，我根本無從取得
    盜蓋而偽造附表支票；而莉安娜公司是東景公司投資成立之
    子公司，2 公司在同一地點，實際上是同一家公司，我當時
    只想要取回退股金就好，所以對張善博交付的是莉安娜公司
    的票，我也沒有多想；又我取得附表所示支票後，是張善博
    一直以公司營運困難，請求我晚一點提示，我才未在票載發
    票日即提示等語。經查：
  (一)附表所示支票上，告訴人邱奕旺及莉安娜公司之印文，雖與
    辦理公司登記資料所留存之印文不符，有台北縣政府99年8
    月27日北府經登字第993151621 號函暨所附莉安娜公司登記
    資料可證，然均係真正乙節，業經被告供述在卷，核與告訴
    人所證相符（見本院卷第54頁反面、55、102 頁），復有玉
    山銀行連城分行100 年5 月27日玉山連城字第1000527001號
    函暨所附莉安娜公司支票存款帳戶印鑑卡1 份在卷可憑（見
    99年度他字第3927號卷，下稱偵(一)卷第85、86頁、本院卷第
    50、51頁），堪信為真。足見被告並無偽造告訴人、莉安娜
    公司支票印鑑章之情事，此亦經檢察官於100 年6 月3 日準
    備程序時當庭更正（見本院卷第54頁反面），核先敘明。
  (二)被告未曾參與東景公司、莉安娜公司之經營，更未曾持有該
    公司支票、支存帳戶公司、負責人印鑑章等情，業據被告供
    述明確（見本院卷第104 頁），核與證人即2 公司總經理張
    善博所證：只有我跟太太陳雪英、邱奕旺3 人有在東景公司
    上班而已，被告從頭到尾都只有出資，沒有參與公司業務；
    而莉安娜公司支票本、支票帳戶公司印鑑章是由陳雪英保管
    ，負責人印鑑章則由邱奕旺自行保管，從來沒有人拿過邱奕
    旺私人印鑑章等語（見本院卷第90頁反面、91、93、94頁、
    92頁反面、95頁反面），證人即實際負責2 公司財務之陳雪
    英所證：莉安娜公司支票本、支票帳戶公司印鑑章都是由我
    保管，公司經營期間從未曾交給其他人過，而支票帳戶負責
    人印鑑章則由邱奕旺自行保管；公司經營期間如果需要開票
    ，都由我先書寫內容，蓋公司章後，再交給負責人邱奕旺蓋
    章等語（見本院卷第96頁反面、97頁反面、98頁），及證人
    即告訴人邱奕旺與其妻林淑卿所證：莉安娜公司支票、公司
    章都是由陳雪英保管等語（見本院卷第98頁反面、101 、10
    2 頁）均相符，堪信為真，足見被告並無取得前述支票、印
    鑑章之機會，自無持以盜蓋於莉安娜公司支票上而偽造支票
    之可能。
  (三)雖告訴人邱奕旺及其妻林淑卿均證稱：莉安娜公司支票存款
    帳戶負責人印鑑章係由陳雪英保管云云；告訴人並稱：會如
    此是因為我相信且共同經營公司云云（見本院卷第98、101
    、102 頁）；然與證人張善博、陳雪英所證：莉安娜公司支
    票存款帳戶負責人印鑑章係由邱奕旺自行保管，從未交予他
    人；對於公司之經營，我們與告訴人各持有一顆印鑑章，並
    不是誰單獨一個人就可以獨佔、把持公司的經營權等語不符
    （見偵(一)卷第60、66頁、本院卷第93、94、98頁）。按告訴
    人係具有相當社會經驗且已有經商資歷之人，應知取得支存
    帳戶印鑑章即可以公司名義開立支票，此將影響公司資產多
    寡、告訴人票據信用，告訴人既出資3 千萬元鉅款，占全部
    出資額10分之3 ，並擔任莉安娜公司負責人，對公司決策具
    有相當影響力，且實際參與公司業務，怎可能自行刻章後（
    見本院卷第102 頁反面）不自己保管個人名義私章，卻任由
    出資占全部出資額10分之4 之張善博、陳雪英夫婦任意使用
    、開立支票，減少公司資產，甚至濫行開票致影響個人信用
    ？此亦與參與經營之數股東間為彼此制衡，而各自持有公司
    章、負責人章，以相互牽制之常情不符；況投資經營公司之
    目的即在獲利，告訴人與張善博夫婦並非至親關係，豈有放
    任張善博夫婦隨意使用其支票印鑑章，而由告訴人承受所產
    生之法律責任、相關後果之可能？此由告訴人稱該印鑑章在
    其未參與莉安娜公司經營之際即取回云云可證（見本院卷第
    101 頁反面，按告訴人此部分所證雖因該印鑑章一直在其持
    有中，並無取回問題而屬不實，然足證其深知該印鑑章關係
    重大，縱使莉安娜公司已無法再經營下去，仍必須親自持有
    ）；足見上開歧異之證述，應以張善博、陳雪英所言為可信
    。則上述負責人印鑑章既一直處於告訴人保管中，又無失竊
    報案紀錄，則被告亦無持以盜蓋而偽造附表所示支票之可能
    。
  (四)且附表所示支票係被告退股所得，亦經證人張善博證稱：被
    告跟我及告訴人邱奕旺提出要退股，我們有答應他，當初是
    本著好聚好散的心理，但因為公司經營不善，所以跟被告說
    這筆錢一定要讓公司欠著，又之前吳金發退股也是如此，要
    等公司還完吳金發的退股金後，才有能力去給付要給被告的
    退股金，被告也同意。因為東景公司登記資本額僅有3 千5
    百萬元，但實際出資為我4 千萬元，邱奕旺3 千萬元，被告
    2 千萬元，吳金發1 千萬元，合計1 億元，被告入股時我們
    約定不辦理資本總額之變更登記，而按實際出資比例分配登
    記出資，所以被告登記上雖是出資7 百萬元，實際上是出資
    2 千萬元，因此被告表示要退股時，即約定將被告出資額2
    千萬元，以分期方式開立莉安娜公司支票方式返還，也就是
    由陳雪英開票並蓋莉安娜公司的公司章，告訴人蓋他個人私
    章，開立附表所示支票，而於95、96年間交給被告等語明確
    （見偵(一)卷第61頁、本院卷第92頁及反面、93、95頁及反面
    ），核與證人陳雪英所證：附表所示支票是被告因退股所取
    得，由我先開票並蓋莉安娜公司章，再拿給邱奕旺蓋他個人
    私章，我拿這些票給邱奕旺時，他沒有多說什麼，應該知道
    這是要支付被告退股金的支票等語（見本院卷第96頁反面、
    97頁反面、98頁），及被告所供均相符。至於為何係開立莉
    安娜公司支票乙節，則經證人張善博證稱：莉安娜公司是東
    景公司出資成立的，兩家公司的資金都一起運用，沒有區分
    ，實際上是同一家；告訴人原本擔任東景公司負責人，後來
    考慮要將莉安娜公司擴大經營，需要信用較好的負責人，才
    讓告訴人轉任莉安娜公司負責人，而告訴人自東景公司退股
    後，兩家公司所有業務還是都由我和告訴人共同負責等語屬
    實（見本院卷第91及反面、92、93頁及反面），核與告訴人
    之妻林淑卿證稱：東景公司與莉安娜公司事實上是同屬一家
    公司等語（見本院卷第98頁反面），證人陳雪英證稱：兩家
    公司資金是一起運用的，如果其中一家票不夠用，會借另一
    家的支票開，縱使數量很多也會等語（見本院卷第96頁反面
    至97頁反面），及被告所供均相符，亦與一般民間中小企業
    運作模式無違，堪信為真，則被告自東景公司退股係取得莉
    安娜公司開立如附表所示支票，亦屬符合常情。至於告訴人
    及妻林淑卿雖均證稱：被告提出退股要求時，我們並不同意
    ，不知被告退股因此開了附表所示支票的事云云（見本院卷
    第99、101 頁）；然上述支票上既均有告訴人自行保管之真
    正印鑑章印文，業如前述，足見告訴人確有自行用印於上之
    事實，則其與妻林淑卿上開所證，顯非屬實。況被告為使張
    善博、告訴人同意其退股之要求，而允諾借款予公司，並於
    取得附表所示支票後1 、2 天之95年8 月30日，即借款予東
    景公司等情，除經被告供述明確，並經證人張善博證稱：被
    告所匯之500 萬元有收到，這筆錢是公司跟被告借款等語屬
    實（見本院卷第95頁），復有彰化銀行95年8 月30日金額50
    0 萬元收款人為東景公司之匯款回條聯1 份在卷可憑（見偵
    (一)卷第68頁），堪信為真；再由被告於98年10月12日最初提
    示附表所示支票前，即已由張善博處得知莉安娜公司無力兌
    現該支票（此業經證人張善博證述明確，見本院卷第95 頁
    反面），及所提示之14張支票均遭退票而未兌現（此有偵(一)
    卷第40至47頁之玉山銀行個人金融事業處99年7 月19日玉山
    個服字第0990625098號函暨所附支票影本可按），足見被告
    實際上並未因退股而實際獲得金錢，反而借出500 萬元；亦
    與一般偽造支票之情形不同，益證被告辯稱附表所示支票係
    其退股所得等語為可信。
  (五)此外，依億昇公司股東出資轉讓協議書（見偵(一)卷第80、81
    頁），僅足以認定一方負有支付300 萬元，另一方負有完成
    移轉該公司股權、向法院提出撤回告訴狀之義務，尚無從為
    何不利被告本件犯行之認定，附此敘明。
四、綜上所述，公訴人所舉之證據，不足以證明被告有偽造附表
    所示支票之犯行；此外，上開部分，經調查亦無其他證據足
    資證明。則本件既無從認定被告犯罪，即應為被告無罪之諭
    知。
據上論斷，應依刑事訴訟法第301 條第1 項，判決如主文。
本案經檢察官賴建如到庭執行職務。
中    華    民    國  100     年    7     月    13    日
                  刑事第十五庭  審判長法  官  王綽光
                                      法  官  黃司熒
                                      法  官  洪珮婷
以上正本證明與原本無異。
如不服本判決應於收受本判決後10日內向本院提出上訴書狀，並
應敘述具體理由，如未敘述上訴理由者，應於上訴期間屆滿後20
日內補提理由書狀於本院（均須按他造當事人之人數附繕本）「
切勿逕送上級法院」。
                                      書記官  陳永訓
中    華    民    國   100    年    7     月    19    日
附表：
┌──┬─────┬────────┬─────┬────┬──────┐
│編號│  發票人  │ 發票銀行及帳戶 │ 支票號碼 │票面金額│ 票載發票日 │
├──┼─────┼────────┼─────┼────┼──────┤
│ 1  │莉安娜公司│玉山銀行連城分行│AG0000000 │ 55萬元 │97年1 月31日│
│    │          │帳號000000000 號│          │        │            │
├──┼─────┼────────┼─────┼────┼──────┤
│ 2  │同上      │同上            │AG0000000 │ 55萬元 │97年2 月28日│
├──┼─────┼────────┼─────┼────┼──────┤
│ 3  │同上      │同上            │AG0000000 │ 55萬元 │97年3 月31日│
├──┼─────┼────────┼─────┼────┼──────┤
│ 4  │同上      │同上            │AG0000000 │ 55萬元 │97年4 月30日│
├──┼─────┼────────┼─────┼────┼──────┤
│ 5  │同上      │同上            │AG0000000 │ 55萬元 │97年5 月31日│
├──┼─────┼────────┼─────┼────┼──────┤
│ 6  │同上      │同上            │AG0000000 │ 55萬元 │97年6 月30日│
├──┼─────┼────────┼─────┼────┼──────┤
│ 7  │同上      │同上            │AG0000000 │ 55萬元 │97年7 月31日│
├──┼─────┼────────┼─────┼────┼──────┤
│ 8  │同上      │同上            │AG0000000 │ 55萬元 │97年8 月31日│
├──┼─────┼────────┼─────┼────┼──────┤
│ 9  │同上      │同上            │AG0000000 │ 55萬元 │97年9 月30日│
├──┼─────┼────────┼─────┼────┼──────┤
│ 10 │同上      │同上            │AG0000000 │ 55萬元 │97年10月31日│
├──┼─────┼────────┼─────┼────┼──────┤
│ 11 │同上      │同上            │AG0000000 │ 55萬元 │97年11月30日│
├──┼─────┼────────┼─────┼────┼──────┤
│ 12 │同上      │同上            │AG0000000 │ 55萬元 │97年12月31日│
├──┼─────┼────────┼─────┼────┼──────┤
│ 13 │同上      │同上            │AG0000000 │ 55萬元 │98年1 月31日│
├──┼─────┼────────┼─────┼────┼──────┤
│ 14 │同上      │同上            │AG0000000 │ 55萬元 │98年2 月28日│
├──┼─────┼────────┼─────┼────┼──────┤
│ 15 │同上      │同上            │AG0000000 │ 55萬元 │98年3 月31日│
├──┼─────┼────────┼─────┼────┼──────┤
│ 16 │同上      │同上            │AG0000000 │ 55萬元 │98年4 月30日│
├──┼─────┼────────┼─────┼────┼──────┤
│ 17 │同上      │同上            │AG0000000 │ 55萬元 │98年5 月31日│
├──┼─────┼────────┼─────┼────┼──────┤
│ 18 │同上      │同上            │AG0000000 │ 55萬元 │98年6 月30日│
├──┼─────┼────────┼─────┼────┼──────┤
│ 19 │同上      │同上            │AG0000000 │ 55萬元 │98年7 月31日│
├──┼─────┼────────┼─────┼────┼──────┤
│ 20 │同上      │同上            │AG0000000 │ 55萬元 │98年8 月31日│
├──┼─────┼────────┼─────┼────┼──────┤
│ 21 │同上      │同上            │AG0000000 │ 55萬元 │98年9 月30日│
├──┼─────┼────────┼─────┼────┼──────┤
│ 22 │同上      │同上            │AG0000000 │ 55萬元 │98年10月31日│
├──┼─────┼────────┼─────┼────┼──────┤
│ 23 │同上      │同上            │AG0000000 │ 55萬元 │98年11月30日│
├──┼─────┼────────┼─────┼────┼──────┤
│ 24 │同上      │同上            │AG0000000 │ 55萬元 │98年12月31日│
├──┼─────┼────────┼─────┼────┼──────┤
│ 25 │同上      │同上            │AG0000000 │ 55萬元 │99年1 月31日│
├──┼─────┼────────┼─────┼────┼──────┤
│ 26 │同上      │同上            │AG0000000 │ 55萬元 │99年2 月28日│
├──┼─────┼────────┼─────┼────┼──────┤
│ 27 │同上      │同上            │AG0000000 │ 55萬元 │99年3 月31日│
├──┼─────┼────────┼─────┼────┼──────┤
│ 28 │同上      │同上            │AG0000000 │ 55萬元 │99年4 月30日│
├──┼─────┼────────┼─────┼────┼──────┤
│ 29 │同上      │同上            │AG0000000 │ 55萬元 │99年5 月31日│
├──┼─────┼────────┼─────┼────┼──────┤
│ 30 │同上      │同上            │AG0000000 │ 55萬元 │99年6 月30日│
├──┼─────┼────────┼─────┼────┼──────┤
│ 31 │同上      │同上            │AG0000000 │ 55萬元 │99年7 月31日│
├──┼─────┼────────┼─────┼────┼──────┤
│ 32 │同上      │同上            │AG0000000 │ 55萬元 │99年8 月31日│
├──┼─────┼────────┼─────┼────┼──────┤
│ 33 │同上      │同上            │AG0000000 │ 55萬元 │99年9 月30日│
├──┼─────┼────────┼─────┼────┼──────┤
│ 34 │同上      │同上            │AG0000000 │ 55萬元 │99年10月31日│
├──┼─────┼────────┼─────┼────┼──────┤
│ 35 │同上      │同上            │AG0000000 │ 55萬元 │99年11月30日│
├──┼─────┼────────┼─────┼────┼──────┤
│ 36 │同上      │同上            │AG0000000 │ 75萬元 │99年12月31日│
└──┴─────┴────────┴─────┴────┴──────┘